【裁判字號】    98,上易,815
【裁判日期】    980728
【裁判案由】    詐欺
【裁判全文】
臺灣高等法院刑事判決            98年度上易字第815號
上  訴  人
即  被  告  甲○○
選任辯護人  許佳雯律師（法律扶助）
上列上訴人因詐欺案件，不服臺灣板橋地方法院97年度易字第22
40號，中華民國97年11月6 日第一審判決（起訴案號：臺灣板橋
地方法院檢察署96年度偵字第20414號）， 提起上訴，本院判決
如下：
    主  文
原判決關於甲○○部分撤銷。
甲○○無罪。
    理  由
一、公訴意旨略以：被告甲○○明知於犯罪集團專門收集人頭帳
    戶用以犯罪之社會現象層出不窮之際，若將自己之帳戶存摺
    、金融卡提供他人使用，可能因此供不法詐騙份子詐使他人
    將款項匯入人頭帳戶後，再加以提領之用，並能預見可能因
    而幫助他人從事詐欺取財犯罪，竟不違其本意，仍基於幫助
    他人詐欺取財之不確定故意，於不詳時、地，將其所開立之
    板橋市農會帳號0000000000000000號帳戶存摺及印章交付與
    真實姓名年籍不詳之某詐騙集團成員，並告知其密碼，嗣該
    詐騙集團成員於收受被告甲○○上開存摺、金融卡及密碼後
    ，即意圖為自己不法之所有，而於民國96年4 月12日中午12
    時許，在臺北車站散發「陽信銀貸」廣告傳單，被害人乙○○因此取得該廣告傳單而撥打廣告傳單上所示行動電話門號
    以聯絡借款事宜，自稱「陳先生」之詐騙集團成員接獲來電
    後即對乙○○佯稱：因申辦銀行借貸需要手續費及薪資證明
    需先匯款等語，致乙○○陷於錯誤，而依指示陸續匯款新臺
    幣（下同）136,000元至甲○○所開設之前揭帳戶內， 嗣乙○○發覺有異，始知受騙，所匯款項已遭詐騙集團成員提領
    一空，因認被告甲○○涉犯刑法第30條第1項、 第339條第1
    項之幫助詐欺取財罪嫌等語。
二、惟按犯罪事實應依證據認定之，無證據不得認定其犯罪事實
    ；不能證明被告犯罪者，應諭知無罪之判決，刑事訴訟法第
    154條第2項、第301條第1項分別定有明文。又按刑事訴訟法
    第161條第1項規定檢察官就被告犯罪事實，應負舉證責任，
    並指出證明之方法。對於其所訴之被告犯罪事實，應負提出
    證據及說服之實質舉證責任，倘所提出之證據，不足為被告
    有罪之積極證明，或其闡明之證明方法，無從說服法官以形
    成被告有罪之心證，基於無罪推定之原則，自應為被告無罪
    判決之諭知。而所謂認定犯罪事實之證據，係指足以認定被
    告確有犯罪行為之積極證據而言，如未發現相當證據，或證
    據不足以證明，自不能以推測或擬制之方法，以為裁判基礎
    （最高法院40年臺上字第86號判例要旨參照）。另認定犯罪
    事實所憑之證據，雖不以直接證據為限，間接證據亦包括在
    內；然而無論直接或間接證據，其為訴訟上之證明，須於通
    常一般之人均不致有所懷疑，而得確信其為真實之程度者，
    始得據為有罪之認定，倘其證明尚未達到此一程度，而有合
    理之懷疑存在時，事實審法院復已就其心證上理由予以闡述
    ，敘明其如何無從為有罪之確信，因而為無罪之判決，尚不
    得任意指為違法（最高法院76年臺上字第4986號判例要旨參
    照）。又按幫助犯，則係指對於正犯與以精神或物質上之助
    力，便於其犯罪之實行者而言，故必須認識正犯所犯之罪，
    始有幫助可言，如無此認識或其所認識，與正犯實施之犯罪
    有齟齬，則欠缺幫助犯意，無從成立該罪之幫助犯（最高法
    院76年度臺上字第7695號判決要旨參照）。
三、公訴人認被告甲○○涉有刑法第30條第1項、 第339條第1項
    之幫助詐欺取財犯行，無非係以被告甲○○自承有開立板橋
    市農會帳號0000000000000000號帳戶，及被害人乙○○指述
    之被害經過、臺北縣板橋市農會客戶基本資料、帳戶交易明
    細表、國泰世華商業銀行匯出匯款回條、台新國際商業銀行
    國內匯款回條及上海商業儲蓄銀行匯出匯款申請書、被告甲○○所開設帳戶之金融機構回應狀態資料、「陽信銀貸」廣
    告傳單影本等為其主要依據。
四、訊據上訴人即被告甲○○固不否認板橋市農會帳號00000000
    00000000號帳戶為其所開立，並於96年3 月30日將前開帳戶
    存摺及印章交給「陳先生」等事實，惟堅詞否認有何幫助詐
    欺之犯意，並辯稱：伊也是受騙的，伊是看報紙找工作才認
    識他們，當時伊欠聯邦銀行房貸，法院要拍賣伊房子，伊又
    兩個月沒有領到薪水，週轉不靈，急著要賺錢才會落入他們
    的陷阱，對方姓陳，「陳先生」說要薪資轉帳，伊就給「陳
    先生」農會的帳戶，但「陳先生」說老闆娘不信任他，因為
    「陳先生」以前有謊稱僱用工讀生的人數，公司不信任「陳
    先生」，一定要有工讀生的存摺作為僱傭人的証明，伊就交
    給「陳先生」上開帳戶、存摺、印章、密碼，給「陳先生」
    密碼是因為「陳先生」說要領錢出來給伊，「陳先生」還說
    存摺裡沒有錢就沒有關係，伊以為「陳先生」是股長，且隔
    天就可以領工錢，每天領薪水，伊的工作是在捷運站發海報
    ，每小時150元，1天8小時共1,200元，「陳先生」用000000
    0000的連絡電話，後來伊約96年3月30日在板橋新埔捷運1號
    出口，「陳先生」拿了很多海報給伊，伊就交給「陳先生」
    存摺，伊想裡面又沒有錢，「陳先生」也沒有辦法領伊的錢
    ，「陳先生」有先給伊500元， 伊工作從下午二點到八點，
    「陳先生」說還欠伊400元，等星期一再給伊， 4月2日「陳
    先生」在雙連捷運站給伊400元，說是當天的工資， 然後又
    給伊1,000元， 4月19日「陳先生」又給伊200元補當天工資
    ，伊共發3天海報，「陳先生」共給伊2,100元，伊後來有對
    「陳先生」說不要發了，因為「陳先生」沒有履行讓伊每天
    有海報可發的約定，伊有遇到前同事丁○○可證明伊確實有
    發海報，後來「陳先生」說海報沒有印好，伊很生氣就要「
    陳先生」還存摺，但「陳先生」都不還， 伊就打110問警察
    把存摺給別人有什麼利害關係，警察告訴伊這樣可能幫助別
    人騙錢，伊就打電話問農會職員丙○○，丙○○說伊的存簿
    沒有不正常提領的情況，伊就放心了，四月底伊在新的工作
    地點打電話給「陳先生」要拿回印章，「陳先生」說等他星
    期六回來再拿，但後來「陳先生」的電話就停話或是沒有人
    接，伊就又打電話問丙○○，丙○○說伊的帳戶變成警示帳
    戶，伊就打電話給110問說伊變成警示帳戶要怎麼辦， 警察
    告訴伊說要去埔前派出所報案，警察有帶伊去附近農會查伊
    的帳戶，伊的舊帳戶是舊的身份證沒有辦法查，警察說會和
    伊連絡，但後來都沒有跟伊連絡，後來伊打去中山分局，當
    時伊知道有被害人，就主動到海山偵查隊說明，後來才去作
    筆錄等語。
五、經查：
  (一)被害人乙○○係因拿到借貸廣告傳單後，依據傳單上所登載
    之行動電話號碼聯絡借款，以致誤信詐欺集團，而於上開時
    間接續將款項匯入被告甲○○上開帳戶，旋即遭人提領一空
    等情，已據被害人於警詢時指述明確，並有臺北縣板橋市農
    會客戶基本資料、帳戶交易明細表、國泰世華商業銀行匯出
    匯款回條、台新國際商業銀行國內匯款回條及上海商業儲蓄
    銀行匯出匯款申請書各1張，「陽信銀貸」廣告傳單影本1紙
    在卷可佐，應認前述被害人乙○○受騙乙節，已堪認定。惟
    此至多僅能證明被害人乙○○有遭人詐欺而匯款至被告所有
    上開帳戶內之事實，尚不足作為被告將上開帳戶存摺、印章
    及密碼交付他人係幫助詐騙之不利證據。
  (二)查被告辯稱前因見中國時報刊登之求職廣告，該廣告所刊之
    聯絡電話為0000000000號行動電話，為應徵而去電聯絡乙節
    ，業據其提出中國時報廣告版上廣告影本一份為據（見偵查
    卷第17頁）。又被告以所持用之0000000000號行動電話，先
    後於96年3月30日上午11時43分3秒、11時44分13秒、下午14
    時6分52秒、18時3分15秒、18時4分16秒及同年4月9日上午7
    時20分1秒，同年月11日上午11時57分43秒， 同年月12日上
    午10時54分26秒、11時6分51秒與前揭行動電話聯繫， 亦有
    和信電訊通聯紀錄一份在卷可按（見原審卷(一)第43至44頁）
    。證人鍾丁○○於原審亦證稱：伊與被告是之前的同事，96
    年4月間有在路上遇見過被告，應該是兩年前（即96年）4月
    份，見面時是晚上，當時被告在中山捷運站星巴克前面發傳
    單，碰到面的時候有聊天、交談，被告說她當時沒有工作，
    所以在發傳單等語（見原審卷(一)第73至74頁）。是以，被告
    辯稱其係依上開廣告所刊登電話聯繫應徵工作，工作內容是
    在捷運站發傳單等語，尚非無據，並有被告提出未發完之傳
    單在卷可稽。又被告於原審供稱：伊給「陳先生」密碼是因
    「陳先生」說要領錢出來給伊，「陳先生」說隔天就可以領
    工錢，伊於96年3月30日第一天發傳單， 「陳先生」有先給
    500元，他說還欠伊400元，等星期一再給，4月2日「陳先生
    」在雙連捷運站給伊400元，說是當天工資，然後又給伊1,0
    00元，4月19日又給伊200元，補當天的工資， 伊共發3天海
    報，「陳先生」前後伊工資2,100元等語，依被告所供， 顯
    亦與一般賣帳戶幫助詐欺係一手交錢一手交貨之情形有別。
  (三)另被告於本院陳稱：95年取款條是伊所寫，而96年4月2日、
    9日、12日、17日的取款條不是伊寫的，伊96年3月30日就把
    帳戶交給「陳先生」了等語（見本院卷第124頁）， 觀諸板
    橋市農會98年6 月24日板農（信）字第0980002907號函附被
    告上開帳戶於95年11月2 日及同年月30日之取款條影本，及
    板橋市農會98年6 月15日板農（信）字第0980002744號函附
    被告上開帳戶於96年4 月2日、9日、12日、17日之取款條影
    本（見本院卷第79至83頁、第86至88頁），依肉眼辨識，95
    年11月2日及同年月30日被告所寫之取款條筆跡，與96年4月
    2日、9日、12日、17日取款條上帳號、日期、金額等筆跡，
    依其筆鋒、筆序等運筆特性觀之，顯有不同，應非同一人所
    作，足認96年4 月2日、9日、12日、17日之取款條並非被告
    所為，另參諸板橋市農會監視錄影器分別於96年4 月12日、
    20日及23日所拍攝提領被害人乙○○於同日稍早匯入18,000
    元、58,000元、60,000元款項提款畫面之翻拍照片共3張（
    見偵查卷第18至19頁），提領上開款項之人，亦非被告甲○○無訛。是被告辯稱伊於96年3 月30日就把帳戶交給「陳先
    生」，被害人遭詐騙該款非其領取等語，應堪採信。
  (四)另參證人即板橋市農會職員丙○○於原審證稱：伊記得確實
    有接到被告多次電話，第一通電話被告打電話來問說她存摺
    不見了，伊不記得被告有沒有問我帳戶有什麼不正常的情形
    ，剛開始被告說她的存摺遺失，要補辦存摺，伊就告訴被告
    補辦存摺應帶什麼資料，被告有問她的帳戶裡面還有多少錢
    ，伊就依照螢幕上的顯示告訴被告，被告查詢餘額之後，再
    問她的帳戶有錢進來及被提領的紀錄，伊查詢後告訴被告幾
    月幾日有錢進來，依螢幕出現的提存紀錄告訴被告，被告就
    說那個錢不是她領的，也不是她存的，但伊無法判斷被告所
    說的真實性，伊只能告訴有哪筆錢進出，然後伊有跟被告說
    要攜帶身分證、印章來辦理，然後被告就說她的身份證是舊
    的，被告有說她的存摺不見了，伊有詢問她是否需要掛失，
    而且需要新式的身分証才能補發，被告有陸續打電話來，在
    4 月25日列為警示帳戶，警示帳戶的業務不是伊處理的，所
    以應該是4 月25日以後伊有告訴被告說她的帳戶已經列為警
    示帳戶，伊有跟被告說要去警察局報案，詢問為何被列為警
    示帳戶等語（見原審卷(一)第70至72頁）。查被告雖對證人丙○○隱瞞其實際上將存摺交予他人之事實，而僅稱其存摺遺
    失要申請補辦，然被告向其查詢之目的，無非係確認「陳先
    生」是否從該帳戶提領發海報之薪資而已，則被告於證人丙○○告知其帳戶其他金額進出內容時，被告直覺上即答稱：
    那個錢不是伊領的，也不是伊存的等語。又被告因察覺有異
    ，亦詢及申報遺失之方式，以避免帳戶遭人利用，雖因證人
    丙○○告知被告須以新式身分證始能辦理補發，致被告無法
    及時辦理報失及補發，然被告確為查證及防止帳戶遭人利用
    ，數次主動致電農會，已難認其自始即有幫助詐欺之犯意。
    況被告於96年4 月25日後某日，再度致電證人丙○○時，因
    得知帳戶已於96年4月25日被列為警示帳戶後，即於96年4月
    27日10時14分及11時0分許， 以0000-0000市話撥打110向警
    查詢有關銀行帳戶遭盜用之處理方式：「我去應徵…他說要
    轉帳，我的印章、存摺在他那邊，他現在就是不還我…那我
    該怎麼辦？」、「就是兼職發海報，1小時150元這樣…他說
    ，他是去跟公司領錢，然後再轉發給我這樣子」等語，有臺
    北市政府警察局98年5月12日北市警勤字第09832045800號函
    附受理110報案紀錄單影本及電話譯文2份在卷可查（見本院
    卷第41至48頁），觀其對話內容，狀甚惶急，益徵被告於交
    付前開帳戶資料應無預見可能幫助對方從事詐欺取財之用。
  (五)固然存摺、印章、密碼均為私人專用，非可輕易交付他人，
    然被告依廣告刊登電話詢問工作內容，「陳先生」所稱須提
    出存摺予公司作為僱傭證明，薪資匯款支付，如由「陳先生
    」以密碼、印章按日提款將可每日獲得薪資等說詞，實非被
    告一時之間所能辨別真假，況被告辯稱伊僅慮及帳戶內既無
    金錢，則無遭盜領危險，因而陷於錯誤交付帳戶資料等情，
    亦非與事理常情有悖。衡諸被告自承當時已兩個月都沒有領
    到薪水，積欠房貸，一旦覓得工作機會，為保有此難能可貴
    之機會，當僱用人要求提出金融機構之存摺等資料供匯入薪
    資時，即願配合而交付，遂為詐騙集團所利用，因而受騙，
    縱有工作經驗，或因謀職不易而忽略提防，尚難據此即認被
    告確有幫助詐欺之不確定故意。
  (六)從而，被告雖將帳戶資料交付予「陳先生」，而被害人乙○○亦確受詐欺集團誆騙而匯款至前開帳戶中，然被告係因見
    報紙徵人廣告，而遭誆騙陷於錯誤交付前開帳戶等資料，其
    於交付前開帳戶資料時，尚難認其已預見可能幫助對方從事
    詐欺取財之用，自屬欠缺幫助詐欺取財之犯意。
六、綜上所述，公訴人之舉證尚不能證明被告犯罪，此外復查無
    他積極證據足認被告涉有上開幫助詐欺取財犯行，既不能證
    明被告犯罪，自應為無罪之諭知。原審未察，遽認被告成立
    幫助詐欺取財罪，尚有違誤，被告上訴意旨否認涉犯幫助詐
    欺取財罪，指摘原判決不當，為有理由，自應由本院將原判
    決有關被告甲○○部分予以撤銷，另為無罪之諭知，以臻妥
    適。
據上論斷，應依刑事訴訟法第369條第1項前段、第364條、第301
條第1項，判決如主文。
本案經檢察官何明楨到庭執行職務。
中    華    民    國    98    年    7     月    28    日
                  刑事第二十庭審判長法  官  楊貴雄
                                    法  官  鄧振球
                                    法  官  高愈杰
以上正本證明與原本無異。
不得上訴。
                                    書記官  郭彥琪
中    華    民    國    98    年    7     月    28    日


司法院資訊處製作；財團法人民間司法改革基金會備份。
